【裁判字號】    98,台上,5900
【裁判日期】    981014
【裁判案由】    違反毒品危害防制條例等罪
【裁判全文】
最高法院刑事判決            九十八年度台上字第五九００號
上  訴  人  台灣高等法院台南分院檢察署檢察官
被      告  甲○○
上列上訴人因被告違反毒品危害防制條例等罪案件，不服台灣高
等法院台南分院中華民國九十六年七月三日第二審判決（九十五
年度上訴字第一四五○號，起訴案號：台灣台南地方法院檢察署
九十五年度偵續字第三七號），提起上訴，本院判決如下：
    主  文
原判決撤銷，發回台灣高等法院台南分院。
    理  由
本件原判決認定被告甲○○有其事實欄所載幫助施用第一級毒品
海洛因犯行，因而撤銷第一審關於被告連續販賣第一級毒品部分
科刑之判決，改判論被告以連續幫助施用第一級毒品罪，量處有
期徒刑五月，並諭知如易科罰金，以銀元三百元即新台幣（下同
）九百元折算一日；另維持第一審就被告被訴販賣第二級毒品部
分諭知無罪之判決，而駁回檢察官在第二審就此部分之上訴；固
非無見。
惟查：(一)、除有特別規定外，已受請求之事項未予判決者，其判
決為當然違背法令，刑事訴訟法第三百七十九條第十二款定有明
文。本件檢察官起訴意旨指被告基於販賣營利之概括犯意，自民
國九十四年一月間某日起，至同年二月二十三日止，連續在台南
縣新營市○○路三○七號等地，以每包一千元之代價販賣海洛因
五次予焦宜亭（下稱焦女）等情；認其此部分所為涉犯毒品危害
防制條例第四條第一項販賣第一級毒品罪嫌。原審審理結果，認
為不能證明被告有如起訴意旨所指販賣海洛因予焦女之行為。惟
被告於起訴書所載犯罪期間內有三次受焦女之委託，代向不詳姓
名者購買海洛因供焦女施用之行為，乃將起訴意旨所指被告其中
三次販賣海洛因之事實，變更起訴法條，改依同條例第十條第一
項論以連續幫助施用第一級毒品罪。但對於檢察官所起訴被告其
餘二次販賣海洛因予焦女之行為，究屬有罪或無罪？抑應不另為
無罪之諭知？原判決並未一併加以審判或說明，依上規定，自有
已受請求之事項而未予判決之當然違背法令。(二)、本件起訴意旨
指被告分別基於販賣海洛因及安非他命之概括犯意，連續販賣海
洛因予焦女五次、涂家龍（下稱涂某）一次，及販賣安非他命予
焦女與涂某各一次等情；認被告涉犯連續販賣第一級毒品及連續
販賣第二級毒品罪嫌。第一審判決認定被告僅販賣海洛因予焦女
二次，而就此部分予以論罪科刑，並以不能證明被告有如起訴意
旨所指「其餘三次販賣海洛因予焦女」及「販賣海洛因予涂某一
次」之犯行，而於有罪判決理由內就上揭部分說明不另為無罪之
諭知。另以不能證明被告有販賣「安非他命」予焦女與涂某各一
次之行為，而就該部分另行諭知無罪之判決。是第一審判決諭知
無罪之範圍，僅限於被告被訴販賣第二級毒品安非他命部分，並
不及於被告被訴販賣第一級毒品海洛因部分（此部分已判決有罪
及不另為無罪之諭知）。故原判決若將第一審關於被告有罪部分
之判決撤銷者，基於審判不可分原則，其撤銷之效力應及於前述
第一審判決說明不另為無罪諭知部分（即起訴意旨所指被告「其
餘三次販賣海洛因予焦女」及「販賣海洛因予涂某一次」部分）
。從而，原判決自應就上述撤銷效力所及之部分（包括第一審判
決諭知有罪及不另為無罪諭知部分）全部加以審判，始為適法。
乃原判決卻誤認第一審判決係將被告被訴「販賣海洛因予涂某一
次」部分一併諭知無罪，並將此部分列入維持而駁回檢察官上訴
之範圍，而未依法就此部分加以審判（見原判決第十一頁倒數第
六至四行），依上述說明，亦有已受請求之事項而未予判決及判
決理由矛盾之當然違背法令。(三)、證據雖已調查，若尚有其他重
要證據未予調查，致事實未臻明瞭者，即與未經調查無異，如遽
行判決，即有應於審判期日調查之證據而未予調查之違法。本件
檢察官起訴意旨指被告連續販賣海洛因予焦女五次及涂某一次，
暨連續販賣安非他命予焦女與涂某各一次等情；認被告涉犯連續
販賣第一級毒品及連續販賣第二級毒品罪嫌，並舉焦女與涂某之
警詢、偵查筆錄及電話監聽錄音譯文等證據為證。原判決雖以上
述電話監聽錄音譯文內容尚不足以證明被告有販賣毒品之事實。
而焦女與涂某於偵、審中所稱向被告購買毒品之次數、金額、地
點與付款方式前後不一，涂某所稱與被告聯絡交易毒品之行動電
話門號前四碼（即○九三八）亦與被告所使用之行動電話門號不
符，焦女復可能因懷疑被告與其男友綽號「棟樑」者交往，而挾
怨誣陷被告，乃謂焦女與涂某之指證均有瑕疵而不足採信，因認
本件並無證據證明被告有如起訴意旨所指販賣第一、二級毒品之
犯行。惟查，證人林嘉興於檢察官偵訊時陳稱：「甲○○（即被
告）好像有賣（指毒品）給焦宜亭，但時間地點我忘了」、「甲
○○曾經是我上游的毒販，他有向我兜售海洛因」等語；而為不
利於被告之證述。且焦女於偵查中證稱：伊打電話向林嘉興（購
買毒品），林嘉興會叫被告送（毒品）來等語（見九十五年度偵
續字第三七號卷第四十六頁）。但經檢察官對林嘉興訊以被告有
無幫其運送海洛因及安非他命時，林嘉興卻表示「拒絕回答」（
見同上偵卷第四十頁）。茍被告確未幫其送交毒品予焦女（即購
買者），林嘉興何以不直接否認其事，卻表示其「拒絕回答」？
似有蹊蹺。另焦女於偵查中亦證稱：「涂家龍有告訴我曾向甲○
○買過海洛因，而且涂家龍因為買海洛因還欠甲○○三千元」等
語（見偵查卷第四十七頁）。於原審復證稱：「我知道『棟樑』
和被告是男女朋友，後來『棟樑』介紹被告給涂家龍認識，涂家
龍才向被告購買毒品」、「有一次涂家龍要向被告拿藥（指毒品
），我載涂家龍去水上，有欠被告三千元，後來被告有向涂家龍
催討多次」、「（涂家龍向被告購買什麼？）海洛因」、「（涂
家龍是向被告購買毒品？）我是知道涂家龍打電話給被告，被告
會拿毒品過來，是一手交錢一前（手）交貨」等語（見原審卷第
一六一、一六二頁）。若其等所述可信，應屬不利於被告之佐證
。原判決對於林嘉興「拒絕回答」檢察官所訊問題（即被告有無
幫其送交毒品予購買者）之原因為何？其中有無隱情？綽號「棟
樑」者之真實姓名年籍為何？是否焦女之男友？被告有無與其交
往？若有，焦女是否因此懷恨誣陷被告？等攸關本件實情發現之
重要疑點，均未深入詳加調查釐清。對於林嘉興及焦女上揭不利
於被告之指證，亦未說明何以不足採信之理由，遽為有利於被告
之認定，洵有應於審判期日調查之證據而未調查及理由不備之違
法。以上或為檢察官上訴意旨所指摘，或為本院得依職權調查之
事項，應認有撤銷原判決發回更審之原因。
據上論結，應依刑事訴訟法第三百九十七條、第四百零一條，判
決如主文。
中    華    民    國  九十八  年    十    月   十四   日
                      最高法院刑事第八庭
                          審判長法官  洪  文  章
                                法官  王  居  財
                                法官  郭  毓  洲
                                法官  邱  同  印
                                法官  林  瑞  斌
      本件正本證明與原本無異
                                      書  記  官
中    華    民    國  九十八  年    十    月   十六   日
                                                      R


司法院資訊處製作；財團法人民間司法改革基金會備份。
